臺灣新北地方法院刑事裁定　　　　　　　 110年度提字第82號
聲請人即受
逮捕拘禁人　鄧詠勳



選任辯護人　陳湘傳律師
上列聲請人因違反毒品危害防制條例案件，聲請提審，本院裁定
如下：
    主  文
鄧詠勳應予釋放。
    理  由
一、聲請意旨略以：聲請人即受逮捕拘禁人鄧詠勳於民國110年
    11月9日13時15分許，在其位在新北市○○區○○路00號5樓
    5室（下稱光明路住處）為警逮捕。然員警所為不符合同意
    搜索或逕行搜索之情形，亦非拘提逮捕後附帶搜索，雖扣得
    吸食器，惟搜索並不合法，且扣案時曾離開聲請人視線，又
    聲請人實際上未持有毒品，依現有證據堪認聲請人並非現行
    犯，員警以聲請人為現行犯予以逮捕，並不合法等語。
二、按人民被法院以外任何機關逮捕、拘禁時，其本人或他人得
    向逮捕、拘禁之地方法院聲請提審；法院審查後，認為不應
    逮捕、拘禁者，應即裁定釋放，提審法第1條第1項前段、第
    9條第1項前段定有明文。按檢察官、檢察事務官、司法警察
    官或司法警察逮捕被告、犯罪嫌疑人或執行拘提、羈押時，
    雖無搜索票，得逕行搜索其身體、隨身攜帶之物件、所使用
    之交通工具及其立即可觸及之處所，刑事訴訟法第130條定
    有明文。又按搜索，經受搜索人出於自願性同意者，得不使
    用搜索票；但執行人員應出示證件，並將其同意之意旨記載
    於筆錄，刑事訴訟法第131條之1規定甚明。再按有左列情形
    之一者，檢察官、檢察事務官、司法警察官或司法警察，雖
    無搜索票，得逕行搜索住宅或其他處所：一、因逮捕被告、
    犯罪嫌疑人或執行拘提、羈押，有事實足認被告或犯罪嫌疑
    人確實在內者。二、因追躡現行犯或逮捕脫逃人，有事實足
    認現行犯或脫逃人確實在內者。三、有明顯事實足信為有人
    在內犯罪而情形急迫者，有刑事訴訟法第131條第1項規定甚
    詳。復按刑事訴訟法第131條之1所稱之「同意搜索」，應經
    受搜索人出於自願性同意，此所謂「自願性」同意，係指同
    意必須出於同意人之自願，非出自於明示、暗示之強暴、脅
    迫。法院對於證據取得係出於同意搜索時，自應審查同意之
    人是否具同意權限，有無將同意意旨記載於筆錄由受搜索人
    簽名或出具書面表明同意之旨，並應綜合一切情狀包括徵求
    同意之地點、徵求同意之方式是否自然而非具威脅性、警察
    所展現之武力是否暗示不得拒絕同意、拒絕警察之請求後警
    察是否仍重複不斷徵求同意、同意者主觀意識之強弱、年齡
    、種族、性別、教育水準、智商、自主之意志是否已為執行
    搜索之人所屈服等加以審酌（最高法院99年度台上字第4117
    號刑事判決意旨參照）。末按除法律另有規定外，實施刑事
    訴訟程序之公務員因違背法定程序取得之證據，其有無證據
    能力之認定，應審酌人權保障及公共利益之均衡維護，刑事
    訴訟法第158條之4定有明文。其立法理由即已揭示刑事訴訟
    重在發見實體真實，使刑法得以正確適用，形成公正之裁判
    ，是以認定事實、蒐集證據即成為刑事裁判最基本課題之一
    。當前證據法則之發展，係朝基本人權保障與社會安全保障
    兩個理念相調和之方向進行，期能保障個人基本人權，又能
    兼顧真實之發見，而達社會安全之維護。因此，探討違背法
    定程序取得之證據，是否具有證據能力，自亦不能悖離此一
    方向。於個案權衡時，允宜斟酌⑴違背法定程序之情節。⑵
    違背法定程序時之主觀意圖。⑶侵害犯罪嫌疑人或被告權益
    之種類及輕重。⑷犯罪所生之危險或實害。⑸禁止使用證據
    對於預防將來違法取得證據之效果。⑹偵審人員如依法定程
    序有無發現該證據之必然性及⑺證據取得之違法對被告訴訟
    上防禦不利益之程度等各種情形，以為認定證據能力有無之
    標準。
三、經查：
  ㈠警員曾子祐、吳潤諺於110年11月9日13時許，進入聲請人在
    光明路住處，扣得吸食器1組之後，警員曾子祐、吳潤諺及
    隨後進入光明路住處之警員吳嘉仁認聲請人為持有第二級毒
    品現行犯以刑事訴訟法第88條為據而予以逮捕一節，業經聲
    請人於本院訊問時供述在卷，且經證人吳嘉仁、曾子祐、吳
    潤諺於本院訊問時證述明確，並有扣押筆錄、扣押物品目錄
    表、執行逮捕拘禁告知本人、親友通知書存卷可查，應堪認
    定。又查扣案吸食器1組經初步檢驗，呈第二級毒品安非他
    命之陽性反應，經證人吳嘉仁、曾子祐、吳潤諺於本院訊問
    時證述明確，且初步檢驗圖片說明表在卷可查。
  ㈡查前揭警員進入光明路住處，並非持搜索票執行搜索，亦非
    為執行拘提、逮捕一節，亦經業經聲請人於本院訊問時供述
    在卷，且經證人吳嘉仁、曾子祐、吳潤諺於本院訊問時證述
    明確，並有扣押筆錄、扣押物品目錄表、執行逮捕拘禁告知
    本人、親友通知書存卷可查，應堪認定。是本件並非執搜索
    票執行搜索，亦無附帶搜索規定之適用，更與刑事訴訟法第
    131條第1項第1款、第2款之逕行搜索規定情形不符。
  ㈢警員曾子祐、吳潤諺係喬裝欲與聲請人為性交以及員警欲在
    光明路住處施用安非他命之人為由聯繫聲請人，並相約見面
    ，於聲請人不知悉其等為喬裝警員之情形下，同意警員曾子
    祐、吳潤諺進入光明路住處一情，業經聲請人於本院訊問時
    供述在卷，且經證人即執行逮捕警員吳嘉仁、曾子祐、吳潤
    諺於本院訊問時證述明確，且有通訊軟體對話紀錄在卷可稽
    。是依上開說明，聲請人顯非基於「自願性」同意而受搜索
    ，顯不符合前揭同意搜索規定。又縱警員認聲請人涉嫌為持
    有第二級毒品安非他命，然由通訊軟體對話紀錄所顯示尚可
    相約見面之情形及持有第二級毒品之行為本質以觀，尚難認
    有「情形急迫」之情形，自與刑事訴訟法第131條第1項第3
    款規定相違。
  ㈣綜上，本院認扣案吸食器1組被非合法搜索所取得之證據，
    又衡以員警以喬裝事由誘騙聲請人同意而為非令狀搜索，違
    背法定情節重大，且主觀上顯具未遵法律便宜行事之意思，
    對聲請人權益侵害重大，又持有第二級毒品罪質非重，且本
    件查獲毒品數量甚為微，禁止使用證據對於預防將來違法取
    得證據具相當效果，偵審人員如依法定程序未必能發現該證
    據，且證據取得之違法對被告訴訟上防禦顯有不利益等節以
    觀，應認扣案之吸食器1組、衍生之檢驗結果之無證據能力
    。
  ㈤綜上，依卷內現存證據既不能認聲請人持有第二級毒品，自
    難認其為持有第二級毒品現行犯。從而，本院認聲請人並無
    刑事訴訟法第88條之現行犯或準現行犯之情形，警員自不得
    任意加以逮捕，其逮捕程序即非合法，本案聲請人聲請提審
    為有理由，應予釋放。爰依提審法第9條第1項前段，裁定如
    主文。
中    華    民    國   110    年    11    月    9     日
                  刑事第二十一庭  法  官  胡修辰
上列正本證明與原本無異。
本裁定不得抗告。
                                  書記官  江文彬
中    華    民    國   110    年    11    月    9     日
註：依提審法第9條第2項之規定，不得聲明不服。